臺灣屏東地方法院民事裁定　　　　　　　94年度財管字第34號
聲　請　人　財政部臺灣省南區國稅局
法定代理人　朱正雄
代　理　人　陳富英
關　係　人　財政部國有財產局臺灣南區辦事處
法定代理人　莊翠雲
代　理　人　陳貴華
上列聲請人聲請選任遺產管理人事件，本院裁定如下：
    主  文
選任財政部國有財產局台灣南區辦事處為被繼承人甲○○（男，
民國○○年○ 月○○日生，身分證統一編號：Ｚ000000000號，生前最
後設籍於屏東縣枋寮鄉地○村○○路109 號）之遺產管理人。
程序費用由被繼承人甲○○之遺產負擔。
    理  由
一、按繼承開始時，繼承人有無不明，而無親屬會議或親屬會議
    不能於一個月內選定遺產管理人時，得由利害關係人或檢察
    官聲請法院選任之；又先順序繼承人均拋棄其繼承權時，由
    次順序之繼承人繼承，其次順序之繼承人有無不明或第四順
    序之繼承人均拋棄其繼承權者，準用關於無人承認繼承之規
    定，民法第1178條第2 項、第1176條第6 項分別定有明文。
    另應選定遺產管理人者，於死亡之日起六個月內未經選定呈
    報法院者，或因特定原因不能選定者，稽徵機關得依非訟事
    件法之規定，申請法院指定遺產管理人，亦為遺產及贈與稅
    法第6 條第2 項所明定。則如各順序之繼承人均拋棄其繼承
    權，而經準用無人承認繼承之規定後，利害關係人即得依上
    開民法第1178條第2 項規定，聲請法院選任遺產管理人，而
    如在被繼承人死亡之日起六個月內仍未經選定者，遺產稅之
    稽徵機關亦得依前開遺產及贈與稅法第6 條第2 項規定，聲
    請法院指任遺產管理人。
二、本件聲請意旨略以：被繼承人甲○○於民國93年12月11日死
    亡，雖遺有坐落屏東縣枋寮鄉○○○段238 之2 、239 、
    239 之2 與同鄉○○○段752 、752 之1 、753 、753 之1
    、753 之2 號等8 筆土地及汽車4 部等財產，惟其繼承人均
    已聲明拋棄繼承，且無從依民法第11 77 條規定選定遺產管
    理人，致聲請人之債權無法行使，為此爰依非訟事件法第
    149 條第1 項前段規定，聲請選任財政部國有財產局台灣南
    區辦事處為其遺產管理人等語，並提出本院94 年度繼字第
    54號函影本1 件、繼承系統表1 份、戶籍狀況查詢表4 份、
    除戶戶籍抄本1 份、財政部台灣省南區國稅局90年度、土地
    登記簿謄本8 紙、產歸屬資料清單1 件等為證。本院並依職
    權調閱本院94度繼字第54號拋棄繼承權事件全卷卷證。
三、聲請人主張之前揭事實，業據聲請人提出本院94年度繼字第
    54號函文影本、繼承系統表1 份、戶籍狀況查詢表4 份、除
    戶戶籍抄本1 份、財政部台灣省南區國稅局90年度遺產稅課
    稅資料、土地登記簿謄本8 紙等為證。本院並依職權調取本
    院94年繼字54號拋棄繼承卷，核屬相符，自堪信為真實。揆
    諸首揭法條規定與說明，聲請人以稅捐稽徵機關之資格，依
    前開條文規定申請指定遺產管理人，即屬有據。經查：(1)被
    繼承人甲○○之繼承人即其配偶郭金棗、其子女徐世凡、徐
    甄均、徐琤涵、徐德蓉，其母徐吳治、其兄弟姐妹徐素卿
    、徐素梅、徐語濃均已於94年1 月26日向本院聲明拋棄繼承
    ，其父徐漏松、其胞姐徐瓊花、謝徐素娥，其祖父母徐有元
    、徐鄭桃均已死亡，前開已向本院聲明拋棄繼承之各該繼承
    人均向聲請人具狀陳明渠等均無意願與能力擔任被繼承人甲
    ○○之遺產管理人，經查被繼承人甲○○之子徐世凡出生於
    ○○年○○月○○日，現為美和中學1 年級，徐琤涵於81年9 月14
    日出生，就讀於東港國中，徐甄均即徐心瑩為75年3 月15日
    出生，係文藻外語學院1 年級學生，其妻為郭金棗，為高中
    學歷，其母徐吳治未曾就學，渠等或年事已高或年齡太輕
    、所受教育程度不高，均無能力擔任被繼承人之遺產管理人
    ；至於被繼承人之兄弟姐妹之教育程度不高，然其對被繼承
    人之財務狀況既不明瞭，復無意願擔任被繼承人之遺產管理
    人，渠等亦不適於擔任被繼承人之遺產管理人，渠等既無意
    願擔任被繼承人之遺產管理人，即難期待其得善盡遺產管理
    人之職務，為免聲請人之債權因遺產管理人之怠惰而受侵害
    ，亦不宜無視於上開繼承人之意願，遽予指定渠等中之一人
    擔任被繼承人之遺產管理人。(2)關係人財政部國有財產局臺
    灣南區辦事處則以：本件被繼承人甲○○之合法繼承人均拋
    棄繼承，足認被繼承人甲○○之遺債可能大於遺產，國庫對
    其遺產已無期待利益，倘顯無遺產可歸屬國庫，依司法院民
    國74年10月15日（74）院台廳1 字第05786 號函所示，此類
    事件宜儘量避免選任國有財產局為遺產管理人，以避免其代
    管私人遺產之管理費用無法由被繼承人之歸墊，導致利用全
    民資源負擔個人私務之支出，不符社會公平原則，故選認關
    係人為遺產管理人顯非適當。本件被繼承人甲○○尚有配偶
    、子女、兄弟姊妹多人，就被繼承人之債權債務，均較知悉
    ，應屬適任人選云云，惟國產局台灣南區辦事處為國家管理
    財產之機關，如本件遺產經清償債務後尚有剩餘，依民法第
    1185條規定，即歸屬國庫，則由其為遺產管理人，應屬適當
    ，且關係人為政府機關，與被繼承人間無利害關係，復有相
    當之專業能力足以勝任管理職務，顯較已無繼承意願而拋棄
    繼承之人為適當，況遺產管理在性質上非僅為被繼承人消極
    管理其遺產而已，因該遺產已不屬繼承人所有，而國庫亦有
    其取得財產利益之期待權，具有某種程度之公益性，若仍由
    無繼承意願之人為遺產管理人，難免因而影響管理之積極作
    為，與遺產管理之本意即不相符，且拋棄繼承為民法所規定
    繼承人之權利，一經行使後，就其與被繼承人間之財產關係
    即行斷絕，如再選任其為遺產管理人，而由其就被繼承人之
    財產為管理，無異剝奪其享有拋棄繼承權之實益，亦與立法
    意旨有所違背。本件甲○○之繼承人既均已拋棄繼承，且其
    中尚有仍就學中及年邁之人，並均表明無擔任遺產管理人之
    意願，業如前述，則如仍選任其為遺產管理人，不僅可能因
    無意願而影響管理事務之進行，就專業知識及管理能力，亦
    有所欠缺，尚非適當之人選，爰指定國產局台灣南區辦事處
    為甲○○之遺產管理人，以執行遺產管理人之職務。爰裁定
    如主文所示。
四、依非訟事件法第157條，裁定如主文。
中　　華　　民　　國　　94　　年　　11　　月　　7 　　日
                  少年及家事庭法　官　李芳南
以上正本係照原本作成。
如不服本裁定應於送達後10日內向本院提出抗告狀，並繳納抗告
費新臺幣1,000元。
                              書記官　潘豐益
中　　華　　民　　國　　94　　年　　11　　月　　7 　　日
